【裁判字號】    92,台上,3638
【裁判日期】    920703
【裁判案由】    偽造文書
【裁判全文】
最高法院刑事判決                              九十二年度台上字第三六三八號
    上  訴  人  台灣高等法院檢察署檢察官
    被      告  甲○○○
    選任辯護人  巫 坤 陽律師
右上訴人因被告偽造文書案件，不服台灣高等法院中華民國九十年二月二十日第二審
更審判決（八十九年度上更(一)字第一０七七號，起訴案號：台灣板橋地方法院檢察署
八十六年度偵字第一三六八號），提起上訴，本院判決如左：
    主  文
上訴駁回。
    理  由
按刑事訴訟法第三百七十七條規定，上訴於第三審法院，非以判決違背法令為理由，
不得為之。是提起第三審上訴，應以原判決違背法令為理由，係屬法定要件。如果上
訴理由狀並未依據卷內訴訟資料，具體指摘原判決不適用何種法則或如何適用不當，
或所指摘原判決違法情事，顯與法律規定得為第三審上訴理由之違法情形，不相適合
時，均應認其上訴為違背法律上之程式，予以駁回。本件檢察官上訴意旨略稱：(一)本
件依卷附「台灣電力公司表燈新設登記單」所載之被告甲○○○所申設之電表，其申
請地址係載明「三重市○○路○段二六八號公設」，即該電表係裝設於門牌二六八號
之建物上，然告訴人張森煌所有之建物係二七０號，並非二六八號，則一來被告毋需
請求告訴人允許其申請裝設，二來顯然告訴人不能越殂代庖，明知自己非二六八號之
屋主，猶答應被告以自己之名義申請，且允許新裝之電表裝置於二六八號建物上，被
告為此不合理之供述，原審亦為不合理之認定，自係違背經驗法則。且被告係主張其
已徵詢二六八號屋主林忠雄之同意，則必是被告了解係以二六八號之地址申設，且是
裝置於二六八號，則其既已徵得擁有二六八號房屋之所有權之林忠雄同意，即毋需再
徵詢告訴人之同意，乃原審一方面認定被告已得二六八號屋主同意，另一方面又認被
告尚徵求告訴人同意，自屬矛盾且不合經驗法則，其判決不合理，即有違背法令。(二)
告訴人已依約提供租戶之用電，並無義務再另申設其他用電供被告使用，且如有此義
務，被告自可冠冕堂皇要求告訴人申請，由告訴人找人申設，何必委曲自己請求告訴
人以及二六八號屋主同意？系爭電表係民國七十八年申請，如有討論攤派費用之事，
且是當著承攬工作之包商之面商議，則在七十八年申設完畢，包商即應向告訴人收取
告訴人所「攤派」的費用，且如係被告先行支付，亦早在七十八年即應向告訴人收取
，或於七十八年或其後幾年即以租金抵扣，不可能到案發時尚未扣抵或收取，證人或
係被告所僱，或係為承包此申請案者，與被告關係密切，原審未審酌其證言之信用性
，與其所述之合理性，率予採信，已違背經驗法則。而事實上，告訴人在系爭電表裝
置後所訂之租賃契約，如七十八年十一月、七十九年十一月，將租金從一萬八千元分
別調高至二萬元，以及二萬五千元（附件一），足見證人楊麗美所述與事實不符，且
其所述聽見被告與告訴人對談時，被告稱「……申請費七萬元要跟房東拿……」，即
要求告訴人負擔全部費用之意，與上開王森穆之供述，係聽見告訴人與被告討論「攤
派」之方式矛盾，其二人所述顯皆非事實，原審未細心勾稽，竟輕信其言，其採證自
屬違背法令。且楊麗美係曾受僱被告之人，而王森穆係與本案有利害關係者，蓋申請
書上告訴人無填載隻字，簽名悉係王森穆所為，故渠必須附合被告所稱經告訴人同意
，以使其偽造署押之情形合法化，原審竟予輕信，自亦與採證法則有違，另被告現已
改向林忠雄租屋，二者關係亦密切，所述俱屬迴護之詞，對照林忠雄之前後供述，亦
可見林某態度上之轉變，但如上所述，系爭電表係裝在林之建物，裝置之時，被告與
林並無租賃關係，如何肯平白無故讓被告裝電表？原審未細心推求事理，遽認被告已
經林同意，對被告既經林同意，又何必向告訴人徵詢，未據說明其理由，亦有理由不
備之違法。(三)本件被告與告訴人所簽訂之租約，其第十五條係約定水電費係由承租人
負擔（附件二，其後之租約皆同），而租賃期間，被告亦均是由其銀行帳戶扣繳水電
費，電費收據均是送到被告租住處即二七０號，在租賃期間告訴人皆未拿到電費單，
原審竟為相反之認定「……上訴人（即被告）從未拿過台電之電費單……」，「……
非經告訴人之同意，並提供二七０號四樓之電費單……」，此攸關被告所述係告訴人
拿電費單讓其申請新電表，是否可信，原審未調查清楚，率認係被告從未拿過台電之
電費單，自亦有應於審判期日調查之證據未予調查之違法。(四)至於原審所稱系爭電表
申設後，與原二七０號四樓之用電分開繳納，此乃必然之事，但此二電費亦皆係被告
在繳納，而裝設在共同出入口，原審認「……當易為告訴人所察覺……」，查：告訴
人或自己或遣家人向被告收取租金，無須進入二七０號房屋，被告係在租處前作飲食
攤，告訴人均直接在外向其收取，如何易於察覺所設於出入口一隅之電表？原審所述
無非係臆測之詞，其竟以之作為有利被告之認定，自與事理及經驗法則不符。且按測
謊普遍用於刑事案件之偵查，本件第一審法院函請法務部調查局就「1.印章是否張森
煌所交付。2.其未偽刻張森煌之印章。」等測試被告甲○○○，被告呈情緒波動之反
應，此種科學儀器之測試，當有一定之參考價值，原審悉未採取，亦未於判決理由中
敘述不予採取之理由，亦有判決不備理由之違法云云。
惟查原判決以被告矢口否認有本件公訴意旨所指偽造文書犯行，辯稱：是張森煌同意
並將印章交予伊前往辦理申設電表，伊亦有經屋主林忠雄同意裝設電表於上開地點，
本件可能係因張森煌要求伊調漲房租，伊要求不要調漲所引致，否則何以張森煌事隔
多年始提出告訴云云。查案發當時受雇於被告之證人楊麗美於第一審訊問時證稱：「
（知道攤子因用電過多，更換電表的事？）有聽到房東（即告訴人）來收房租時跟老
闆娘（即被告）問用電夠不夠，有聽老闆娘說夠了，說申請電費七萬元要跟房東拿，
房東說如果漲房租，他太太會說話囉嗦，乾脆房租不漲這樣子」等語（見第一審卷第
三八頁反面），復於原審八十九年十二月十一日訊問時亦為相同之陳述，且證稱：「
（何時聽到房東來收取房租時，跟老闆娘問電夠不夠？）申請電後一、二年後的事。
」，足證告訴人對於被告申請供電之事不僅知情，且建議以不漲房租之方式抵銷被告
繳付之申請費用，否則為何會向被告詢問攤位之電力是否夠用。參酌當時負責申請用
電之王森穆於原審證稱：「他們要申請用電應該有經過一番討論，不可能那麼單純，
申請用電要花很多錢，甲○○○不可能出這些錢」、「（承作本案之工程費多少錢？
）我的部分只有二、三萬元，加上其他包商應該有六、七萬」、「（台電文件上為何
記載二千元？）二千元是交給台電的線路補助費，其他是我們的工程費」等語，復經
當庭對質於告訴人，告訴人就證人王森穆之供述亦稱無意見。且證人王森穆進一步證
稱：「（申請電表的事是否知道張森煌有無同意？）張森煌有同意」、「（為何知道
張森煌有同意？）他們還有討論到費用攤派的問題」（見原審九十年一月十八日訊問
筆錄），足認被告之申請供電有經告訴人張森煌之同意。又本件電表裝設地點之台北
縣三重市○○路○段二六八號房屋所有人林忠雄到庭證稱：「（申請之時即已知悉？
）不知道，更新後收到電費單才知道，並告訴告訴人張森煌電費單是他的名字，你房
子租給別人，如果承租戶遷離，電費沒繳，你要負責，張森煌笑笑沒說什麼」等語（
見原審九十年一月十八日訊問筆錄），足證申請裝設電表之事，告訴人早已知悉，其
稱於八十五年十二月才知道此情，顯不足取。另被告於七十四年向告訴人承租上開攤
位經營飲食店，並接用三重市○○路二七○號四樓房屋電源，以為經營之用，其電費
係依被告接引之電表度數直接收取，被告從未拿過台電之電費單，依社會一般經驗法
則判斷，非經告訴人之同意，並提供二七○號四樓之電費單，被告實難以其名義申請
新電表；且至七十八年六月間申請裝表供電後，上開攤位即不再接用告訴人所有二七
○號四樓房屋電源供電，並與二七○號四樓房屋分別繳交電費，由於該電表係以「二
六八號」公設名義申請，故該電費單直接寄到二六八號，致使該戶所有人之林忠雄收
到電費單，且該新設之電表裝置地點「二六八號公設」係位於二六八號、二七○號共
同出入之公寓樓梯出口，衡之常理，極為醒目，當易為告訴人所察覺。且被告自七十
四年即向告訴人租屋使用，告訴人自應依租賃契約之約定提供水電予被告使用之義務
，況被告攤位於申請新設電表前，所使用之電源係自告訴人所有之二七○號四樓房屋
私自接引，告訴人既同意自二七○號四樓接引至一樓，實難不同意被告因電力不足，
經合法途徑向台電申請用電，顯見被告之供電申請應係經過告訴人之同意，因認被告
之犯罪尚屬不能證明，乃撤銷第一審不當科刑之判決，改判諭知被告無罪，已詳述其
證據取捨及判斷之理由。原判決所為論述，核與卷證資料相符，從形式上觀察，並無
違背法令之情形。按證據之取捨及證據證明力之判斷，俱屬事實審法院之職權，苟無
違背證據法則，自不能指為違法。原判決以並無積極之證據，足以證明被告有本件公
訴意旨所指之犯行，已詳述其理由，並無上訴意旨所指違背法令之情形。上訴意旨所
指各節，或為單純事實之爭執，或不影響全部事實之判斷而可認於原判決之主旨有影
響，或原審已加審酌論斷，屬原審得本於職權裁量之事項，已於判決內詳述其證據取
捨、判斷之理由，為其職權之適法行使，核與法律規定得為第三審上訴理由之違法情
形不相適合，應認其上訴違背法律上之程式，予以駁回。
據上論結，應依刑事訴訟法第三百九十五條前段，判決如主文。
中      華      民      國    九十二    年      七      月      三      日
                              最高法院刑事第八庭
                                  審判長法官  莊  登  照
                                        法官  洪  明  輝
                                        法官  黃  一  鑫
                                        法官  魏  新  和
                                        法官  林  秀  夫
      右正本證明與原本無異
                                              書  記  官
中      華      民      國    九十二    年      七      月     十四     日
                                                                      Ｑ


司法院資訊處製作；財團法人民間司法改革基金會備份。
